臺灣板橋地方法院民事判決　　　　　　　　93年度建字第22號
原　　　告　興亞營造工程股份有限公司
法定代理人　乙○○
訴訟代理人　林永頌律師
　　　　　　施穎弘律師
被　　　告　台北縣三重市集美小學
法定代理人　甲○○
訴訟代理人　廖學興律師
上列當事人間請求給付工程款事件，經本院於民國94年10月7 日
言詞辯論終結，判決如下：
    主  文
被告應給付原告新台幣貳佰貳拾貳萬肆仟玖佰零伍元及自民國九
十三年三月二十三日起至清償日止，按週年利率百分之五計算之
利息。
原告其餘之訴駁回。
訴訟費用由被告負擔十分之六，餘由原告負擔。
本判決第一項於原告以新台幣柒拾肆萬貳仟元或等值之銀行可轉
讓定期存單為被告供擔保後，得假執行。但被告以新台幣貳佰貳
拾貳萬肆仟玖佰零伍元為原告供擔保後，得免為假執行。
原告其餘假執行之聲請駁回。
    事實及理由
一、按訴狀送達後，原告不得將原訴變更或追加他訴。但擴張或
    減縮應受判決事項之聲明者，不在此限。民事訴訟法第255
    條第1 項第3 款定有明文。原告於起訴之初，聲明被告應給
    付原告新台幣（下同）4,597,028 元，及自民國88年8 月11
    日起至清償日止，按週年利率百分之5 計算之利息。嗣於94
    年8 月31日本院言詞辯論期日以書狀擴張聲明請求被告應給
    付原告新台幣4,618,666 元，及自民國88年8 月11日起至清
    償日止，按週年利率百分之5 計算之利息。復於94年10月7
    日本院言詞辯論期日以言詞減縮利息部分之聲明，請求被告
    給付自其提存1,014247元至台灣台中地方法院提存所之翌日
    即93年月23日起至清償日止之利息。核屬訴之聲明之擴張與
    減縮，於法有據，合先敘明。
二、原告主張：
    原告於86年6 月30日與被告訂約，承作被告第一期校舍新建
    工程，原告已依約於88年5 月11日全部完工，並由被告於同
    年6 月11日驗收完畢。而被告驗收後，並由訴外人台北縣政
    府於89年2 月1 日初驗、同年6 月13日複驗完畢，被告並已
    於88年6 、7 月間開始使用系爭校舍迄今。被告於驗收完畢
    之後辦理第一次結算，對原告主張扣款456,288 元，88年6
    月30日辦理第二次結算，對原告主張扣款423,999 元，上開
    結算被告送台北縣政府核定時均遭退回，被告於92年1 月27
    日第三次結算竟對原告主張扣款2,150,758 元，甚不合理。
    故應以第二次結算之結果為準，被告尚應給付原告工程尾款
    2,95 3,288元。另第二次結算未包括之鋼筋工資金額1,379,
    514 元及珠光銀幕費用285,864 元，原告亦一併請求之，總
    計上述金額共計4,618,666 元。以下分點敘明：
（一）工程尾款總計2,953,288元：
      本件工程係採總價承包方式，合約金額為187,320,000 元
      ，依第二次結算書扣除減少金額423,999 元，結算總額為
      186,896,001 元，被告已給付原告183,942,713 元，則被
      告尚應給付原告工程尾款2,953,288 元：
（二）原告自行購買鋼筋之工資金額1,385,740元：
　１、系爭工程鋼筋依約應由被告提供：
      本件工程雖為總價承包，其中工程鋼筋依合約系爭工程品
      質管制要點3 、鋼筋部分第7 條規定「鋼筋水泥由甲方（
      即被告）提供」，惟被告於系爭工程施工中並未提供足額
      鋼筋，原告總共自行採買鋼筋323.81噸。
  ２、雖原告同意就前開數量鋼筋「材料」自行吸收，惟就鋼筋
      「工資」，依合約被告仍有給付義務。故被告應給付原告
      上述加購鋼筋之工資每噸以3,845 元計算，另前述工資應
      再加上環境清潔費比率0.1 5%、營造管理費比率0.5%、勞
      工安全衛生管理費比率0.35% 、稅捐5%及包商利潤什費比
      率5.3%，則被告應給付原告1,379,514 元。
（三）珠光銀幕代替原雙層上、下式黑板支出285,864元：
      原告配合被告要求以珠光銀幕代替原雙層上、下式黑板，
      且原告亦未同意自行吸收該部份支出，故被告自應給付原
      告系爭珠光銀幕285,864 元之支出。
（四）綜上，原告爰依系爭工程合約第21條第5 項、民法第505
      條給付承攬報酬規定，請求被告給付原告4,618,666 元，
      及自93年3 月23日起至清償日止，按年息百分之5 計算之
      利息，並陳明願以現金或可轉讓定期存單供擔保，請准宣
      告假執行。
三、被告則以以下理由抗辯：
（一）工程款部分：
  　　由兩造所訂定之「台北縣三重市集美國民小學第1 期校舍
      重建工程建築工程」合約書第3 條可知：「全部工程總價
      新台幣187,320,000 元，詳細表附後，工程結算總價按照
      合約總價內實際驗收數量計算之。」，是以本件工程結算
      總價自應依照合約總價內實際驗收數量計算之。本件工程
      經實際驗收後結算，工程總價為185,169,244 元。其中原
      告因遭被告罰款388,524 元，故被告實際應給付之金額應
      為184,956,969 元，又原告就罰款部分已繳納176,240 元
      ，被告已給付金額為183,942,713 元，尚有尾款1,014,24
      7 元，經被告通知原告後原告仍未領取，被告已提存於台
      灣台中地方法院。又系爭合約第21條關於付款部分，第5
      款後段明白規定：本工程由縣政府發包中心發包，「工程
      完工正式驗收」係指縣政府派員驗收且結算證明書核備過
      後，再結清尾款。由此可知，支付尾款之條件應由台北縣
      政府驗收且結算證明書核備。本件結算書曾多次送請台北
      縣政府核備，惟均遭退回，原告所提出原證3 及原證4 之
      結算書僅其中2 次，至於原告所提出之92年2 月22日協調
      會紀錄所載結算金額，亦為多次不正確結算金額中之其中
      1 次，惟系爭合約既已載明應經台北縣政府驗收且結算證
      明書核備後，始給付尾款，則本件工程被告應給付原告之
      金額自應以經台北縣政府核備之結算驗收證明書所載金額
      為準。
（二）鋼筋工資部分：
      原告於86年7 月23日以興工字第86072302號函向被告請求
      補足鋼筋，俟經丙○○○○○事務所於86年7 月26日以86
      典字第048 號函請原告提供鋼筋數量之詳細計算式以核實
      有無差異，並於86年8 月20日以86典字第054 號函聲明鋼
      筋數量並無不足之情事。後被告召開第一期校舍新建工程
      之協調會時，均要求原告提出詳細計算式供建築師查核，
      被告並於87年2 月4 日以87北縣集美國總字第150 號函請
      丙○○○○○事務所查明是否確有鋼筋不足之情事，原告
      乃於87年7 月20日出具同意書，表示同意自行吸收鋼筋材
      料超出合約數量部分。承上，鋼筋部分之爭議既經原告出
      具同意書表示同意「願自行吸收鋼筋材料超出合約數量部
      份」，則原告現竟又起訴請求，其主張顯無理由。
（三）珠光銀幕部分：
      原合約應施作者係雙層上下式黑板，被告並未指示要求原
      告增設珠光銀幕。依原合約應施作雙層上下式黑板360 ×
      190 ㎝，惟驗收時發現實作尺寸為450 ×120 ㎝，與圖說
      不符，遂改作單層黑板，結算時將原雙層黑板減帳，單層
      黑板原告則同意無償提供，其中珠光銀幕則屬於單層黑板
      之附件，是以珠光銀幕之費用原告已同意無償提供，自不
      得再向被告請求。
（四）綜上，聲明：原告之訴駁回。並陳明如受不利判決，願供
      擔保請准宣告免為假執行。
四、兩造不爭事實：
  １、原告主張其於86年6 月30日承攬被告第一期校舍新建工程
      ，曾同意對於系爭工程之單層黑板無償施作，被告已給付
      原告工程款183,942,713 元。而本件工程於89年2 月1 日
      、同年6 月13日業經台北縣政府辦理初、複驗合格。然原
      告因2000PSI 混凝土數量使用少於被告供給及Ｄ6 門尺寸
      不合，遭被告罰款176,240 元之事實，業據提出工程合約
      1 份、台北縣政府驗收文件附卷可稽（本院卷一第10頁、
      第275 至288 頁），且為被告所不爭，堪信為真正。
  ２、被告辯稱其於93年3月22日將承攬報酬1,014,247元，以原
      告為受取人，提存於台灣台中地方法院提存所等語，業據
      提出提存書1紙為證，原告無爭執，堪以採信。
五、本件爭點及本院得心證理由：
（一）工程結算款部分
      原告主張系爭工程總價應以「工程總價」扣除「減少金額
      」，即依第2 次結算書186,896,001 元為準，被告已給付
      原告183,942,713 元，被告尚有2,953,288 元尾款未付等
      語，業據提出第2 次結算書為證（本院卷一第58 頁 至78
      頁）。被告辯稱本件工程決算金額應為185, 169 ,244 元
      。依系爭合約第21條第5 款之約定：「工程完工正式驗收
      」係指台北縣政府派員驗收且結算證明書核備過後，再結
      清尾款。故本件工程之結算驗收證明書自應以經台北縣政
      府核備者為準，即第3 次工程結算驗收證明書，結算驗收
      金額為185,169,244 元，而非原告主張之186,896,001 元
      。亦即，本件結算金額應以第3 次工程結算驗收證明書為
      準。又依系爭合約附件「台北縣三重市集美國民小學第一
      期校舍新建工程投標須知補充說明」第3 條約定，本件工
      程驗收須經被告及台北縣政府之初驗及複驗。而被告於88
      年6 月1 日完成複驗後，即報請台北縣政府辦理驗收，惟
      因原告未能提出正確之結算書及竣工圖，多次報驗均遭台
      北縣政府駁回，至89年2 月1 日、同年6 月13日台北縣政
      府辦理初、複驗合格。是本件雖未於20日內辦理正式驗收
      ，然未逾系爭合約附件「各機關辦理公有建物作業要點」
      第43條規定之45日期限，尚難謂與契約之約定內容有違。
      而系爭工程經台北縣政府辦理驗收後就結算驗收證明書核
      備，亦係針對原告實際施作情形予以認定工程金額，自無
      限制原告行使權利之行為。是被告依約主張本件應給付原
      告之工程總價，以經台北縣政府核備結算驗收證明書所載
      金額為準，並未違反誠信原則，亦無民法第247 條之1 規
      定之適用云云。經查：
　１、系爭合約附件「台北縣三重市集美國民小學第一期校舍新
      建工程投標須知補充說明」第3 條載明：「本工程竣工後
      ，承包商應提出工程竣工報告主辦工程機關應在確認竣工
      日期後15 日 內辦理初驗。初驗如有發現缺點，給予承包
      商在14日內限期改善完竣，並於初驗當場告知承包商於期
      限內改善完竣辦理複驗。複驗不合格或逾期改善完竣，則
      工期應加算其逾期改善完妥日期（由主辦機關認定）。工
      程初、複驗合格後主辦工程機關應報台北縣政府辦理正式
      驗收。正式驗收若不合格，比照前開方式辦理。」，有台
      北縣三重市集美國民小學第一期校舍新建工程投標須知補
      充說明1 件附卷可資參照（本院卷一第289 頁），依上述
      約定內容觀之，驗收需經被告及訴外人台北縣政府之初驗
      及複驗。再依系爭合約附件「各機關辦理公有建物作業要
      點」第43條規定：工程初驗合格後主辦工程機關應於20日
      內辦理正式驗收，其有特殊情形者，應簽請主辦工程機關
      首長核准，但最遲不得超過45日，此有各機關辦理公有建
      物作業要點1 件附卷足憑（本院卷三第80頁）。而被告於
      88年6 月1 日完成複驗後即報請台北縣政府辦理驗收，惟
      因未能提出正確之結算書及竣工圖故多次報驗均遭台北縣
      政府退回，至89年2 月1 日、89年2 月17日始進行台北縣
      政府之初驗，並於89年5 月8 日初驗合格，台北縣政府並
      於89年6 月13日辦理複驗合格，此有學校驗收紀錄表及台
      北縣政府驗收紀錄表附卷可參（本院卷一第266 至287 頁
      ）。台北縣政府於被告辦理初驗後，雖未於20日內辦理正
      式驗收，然驗收程序應按工程實際情形為之，非謂未於期
      限內完成，即可歸責於被告，況台北縣政府辦理複驗合格
      並未逾「各機關辦理公有建物作業要點」第43條規定之45
      日期限，故於辦理驗收時程部份尚難謂被告有違反相關約
      定。
　２、按「兩造訂立系爭承攬契約，於雙方意思表示合致時，契
      約即生效，兩造即應而各負完成工作及給付報酬之義務，
      故系爭尾款乃係已確定發生之債權... 。縱該尾款必須至
      工程全部完工、正式驗收合格時，被告始予給付，亦僅係
      清償期於是時屆至，原告方得請求給付而已」、「如工程
      未有缺失，原告自信賴被告將依該程序完成驗收手續。系
      爭尾款給付期限之屆至，既以被告正式驗收合格為前提，
      被告自應依誠信原則履行義務，最高法院88年台上字第14
      51號著有判決可資參照。而政府採購法第6 條第1 項規定
      ：「機關辦理採購，應以維護公共利益及公平合理為原則
      」；內政部78年6 月19日台內營字第709046號函釋：「機
      關營繕工程契約訂定應符合雙方權利義務公平合理原則；
      ... 」。依兩造所簽定之工程合約第21條第5 項約定：「
      ... 該工程完成正式驗收係指經縣府派員驗收且結算證明
      書核備過後，再結清尾款（本院卷一第13頁）。由文義觀
      之，該條款所謂完成正式驗收須以縣府派員驗收及結算證
      明書核備過為前提，再結清尾款。故正式驗收程序之意義
      在於尾款之清算，而與對工程是否完成所做之驗收程序並
      不相同。揆諸前揭意旨，被告就原告所完成工作自應依誠
      信原則給付報酬，尚難以未經正式驗收程序即謂原告工程
      尚未完成，而拒絕給付報酬。
　３、系爭工程合約第21條第5 項既約定：「... 該工程完成正
      式驗收係指經縣府派員驗收且結算證明書核備過後，在結
      清尾款」，是結算證明書僅須經台北縣政府核備，尚不以
      須經台北縣政府核定為要件。且依政府採購法第73條：「
      工程、財物採購經驗收完畢後，應由驗收及監驗人員於結
      算驗收證明書上分別簽認」之規定，可知結算驗收證明書
      經驗收及監驗人員簽認即應生驗收之效力。原告據以為本
      件請求之第2 次結算書，係經校方相關人員簽章用印，業
      經證人即系爭工程之建築師張宗典結證屬實（93年10月20
      日言詞辯論筆錄；本院卷二第98 頁），復有系爭工程第2
      次結算書附卷可稽（本院卷一第59頁），況觀之被告所提
      出之第3 次結算書（本院卷一第17頁），於外觀上亦未經
      台北縣政府相關人員簽章，亦徵本件工程結算書不以台北
      縣政府簽章為必要。是以，上開第2 次結算書雖未經台北
      縣政府相關人員簽章及核定，仍應生結算證明書之效力。
　４、由系爭工程合約第3條約定：「全部工程總價新台幣187,3
      20,000正，詳細表附後，工程結算總價按　照合約總價內
      實際驗收數量計算之」（本院卷一第11頁）之內容，可知
      本件工程之結算總價非以合約總價為準，尚須以實際驗收
      數量加以計算。故兩造對於增減之數量、項目、金額有所
      爭執時，自應依民事訴訟法第277 條規定，負舉證之責任
      。第2 次結算書應生合法結算之效力，前已敘明，然其效
      力是否為被告所主張之第3 次結算書所取代？由台北縣政
      府於初驗及複驗程序相關文件可知，被告或台北縣政府於
      驗收當時時並未對增減款項有所爭執（本院卷一第275 至
      288 頁）。又依系爭工程合約附件「各機關辦理公有建物
      作業要點」第43條規定：「工程初驗合格後，應於20日內
      辦理正式驗收，驗收合格後，應於7 日內填發驗收證明書
      陳報主管工程機關核發工程尾款」，而於台北縣政府於89
      年6 月13日複驗合格後，被告遲至92年1 月27日始製作第
      3 次結算書，顯與該規定不相符，且為原告所否認，況其
      結算之增減金額與第2 次結算書差距極大，時間與第2 次
      結算書製作時間亦相差3 年多，被告自應就第3 次決算書
      內增減項目、數量、金額與第2 次決算書之差異，依民事
      訴訟法第277 條規定，負舉證之責任。而被告就工程尾款
      增減有以下各項之爭執，本院茲臚列心證如下：
      (1)混凝土工料費部分：
        被告辯稱其未指示系爭工程地板厚度由12公分變更為15
        公分，原告施作之地板厚度由12公分變更為15公分，係
        原告在未徵得被告及建築師同意之情形下，即逕行施作
        ，退萬步言，縱認此部分原告之主張為有理由，此部分
        金額亦非原告所主張之1,013,923元，因原設計為13 公
        分，而非12公分，後來實作15公分，僅超出2 公分，故
        混凝土之工料費係670,000 元云云。原告則主張樓板厚
        度較原設計增加3 公分，為施作地板插座之必然結果，
        原告施工方法並無錯誤，且樓地板厚度增加經被告與建
        築師同意，因此所支出之3000psi 預拌混凝土工料費用
        1,013,923 元，被告應為給付等語。經查，證人丁○○
        即張宗典建築事務所派駐現場之監工於本院94年8 月31
        日言詞辯論期日證稱：因設置地板插座樓地板下方需埋
        設線槽、管路、保護層，原設計12公分不夠，必增加樓
        地板厚度，才能設置地板插座；系爭樓地板施作之順序
        為模板、綁鋼筋、配管、灌漿，原告於灌漿前即發現樓
        地板設計不足，並非灌漿後才發現；原告於施作過程中
        發現樓地板厚度設計不足，有向監造單位反應，經被告
        、建築師同意等語（本院卷三第194 頁至195 頁），足
        見原告施作系爭樓地板厚度增至15公分，係取得原告及
        其建築師之同意。而證人丙○○○○○於93年10月20日
        本院言詞辯論期日雖結稱：「... 此項有變更設計，有
        經被告同意... 」、「（被告訴訟代理人詢問：天花板
        部分是事後同意，混凝土部分是事前還是事後同意？）
        都是事後同意追加的」云云（本院卷二第101 、108 頁
        ）。惟參諸第2 次結算書工程結算增減金額項目說明表
        項次12備註欄中第3 點記載：「為配合保護地板線槽之
        固定必須提高樓版混凝土厚度。詳附件（16）」（本院
        卷一第78頁），該附件（16）記載：「1.本工程樓板厚
        度原設計12㎝，但因有地板線槽之設計，且線槽及蓋板
        座需有5 至6 ㎝施做空間，又本工程樓板設計為4 號雙
        層鋼筋，為了保護地板槽，增加板厚3 ㎝，以符合設計
        要求及爾後之使用，『本案施工前經校方、建築師及承
        商協調後共獲結論並執行之』」、「本案所增加之混凝
        土因非新增項目，故依合約書第13條及各機關辦理公有
        建築作業要點第34條及第35條規定：增加金額未達合約
        總價百分之10，而併於工程結算時增減辦理」（本院卷
        一第19 0頁），而證人張宗典另證稱：第2 次結算書工
        程結算、增減金額項目說明表係其所指派之監工與原告
        之監工一同製作並經被告同意，而附件（16）上有被告
        學校之校長、總務主任及建築師蓋章等語（93年10月20
        日言詞辯論筆錄，本院卷二第98、101 頁及本院卷一第
        59、190 頁），自堪信證人丁○○上開證詞屬實。被告
        既已同意原告於工程結算時增加數量，自難再爭執上開
        工程內容之變更，未經其同意。綜上，而該系爭樓板厚
        度增加係經被告、建築師及原告三方協調後共獲結論並
        執行，並於第2 次結算時為增帳之合意。被告另稱辯原
        設計為13公分，後來實作為15公分超出2 公分，增加金
        額應為670,000 元部份，證人張宗典雖證稱：12公分所
        佔比例甚小，實際數據我不清楚云云（93年10月20日言
        詞辯論筆錄，本院卷二第108 頁），惟根據卷附丙○○
        ○○○所製作而為被告所承認之第3 次結算書第12項第
        1 點說明內容：「樓板厚度原設計12cm，現場實做15cm
        ... 」（本院卷一第22頁）觀之，被告抗辯樓地板厚度
        原設計為13cm，原告僅增加2 公分混擬土用量云云，尚
        非可採。是以，原告主張因系爭工程地板厚度由12公分
        變更為15公分所增加之1,013,923 元等語，堪信為真正
        。
      (2)罰款部份：
        被告辯稱原告未依給約圖說施工，將平頂半明架防火吸
        音天花板改為平頂矽酸鈣天花板，被告乃依「台北縣三
        重市集美國民小學第一期校舍新建工程投標須知補充說
        明」第4 點之規定扣款212,286 元云云。原告則主張系
        爭天花板之變更經被告同意，自不得於事後主張原告違
        約而扣款、罰款，而應依第二次結算書記載之金額付款
        等語。經查，由系爭工程合約附件－各機關辦理公有建
        築物作業要點第34條約定：「工程施工中應以不變更設
        計為原則，但實地情況與設計不符，不能完全按設計圖
        施工或為配合實際需要者，應辦理變更設計時，主辦工
        程機關應隨時報請有關單位會勘... 」；第35條有關工
        程變更設計預算書及新增項目議價程序之規定：「（一
        ）變更設計後發包工程費增加金額在未達合約總價百分
        之10者：1.一定金額以上之工程變更設計預算書，由主
        辦機關核定後，報請上級主觀機關核轉審計機關核備。
        ...2. 未達一定金額之工程變更設計預算書，由主辦機
        關自行核定。... （二）變更設計後發包工程費增加金
        額在合約總價百分之10以上者：1.一定金額以上之工程
        變更設計預算書，由主辦機關核定後，報請上級主管機
        關核轉審計機關核備。如有新增工程項目，其單價表在
        與原承包商議定前報請上級主管機關及審計機關監視：
        議價結果除超出核定底價，應報請上級主管機關核轉審
        計機關核備外，餘由主辦工程機關核定，...2. 未達一
        定金額之工程變更設計預算書，由主辦工程機關自行核
        定。... 」（本院卷三第124 、125 頁），及系爭工程
        合約第13條約定：「工程變更：甲方（即被告）對工程
        有隨時變更計畫及增減工程數量之權，乙方（即原告）
        不得異議，對於增減數量，雙方參照本合約所訂單價計
        算增減之。惟如有新增工程項目時，得由雙方協議合理
        單價。倘因甲方變更計畫，乙方須廢棄已成工程之一部
        或已到場之合格材料時，由甲方核定驗收後，參照本合
        約所訂單價，或依照訂約時料價計給之」（本院卷一第
        12 頁）之 約參互以觀，可知被告並非不得變更原設計
        ，而係當符合一定要件時，應報請上級主管機關核轉審
        計機關分別為核備、監視或核定。惟將平頂半明架防火
        吸音天花板用量減少而增加平頂矽酸鈣天花板，並非新
        增項目，其所增加之金額亦未達合約總價百分之10，因
        此依前開約定內容尚不須經被告上級機關之核定，至多
        僅須經上級機關核備。故是否發生變更設計之效力，應
        視被告是否與原告有達成變更原設計之合意。至於因被
        告變更設計流程須符合政府採購之相關規範，僅係政府
        機關內部行政作業流程，被告尚不得以台北縣政府於91
        年11 月14 日方才核定通過契約之變更為由推論原告未
        依約施作。而證人張宗典於本院93年10月20日言詞辯論
        期日證稱：天花板原來設計為平頂半明架防火吸音天花
        板，可是收邊有問題，改為平頂矽酸鈣天花板，學校知
        道之後本來打算辦理變更設計，但是縣政府決定要罰款
        、扣款，所謂扣款就是把變更設計所增加之施工費用不
        給付外，還要按增加部分為基數來罰款。學校之結算書
        （第1次 、第2 次）依照平頂半明價防火吸音計算，第
        三次依照平頂矽酸鈣計算，並且按照變更設計前後增加
        費用為基數辦理扣款、罰款，後來在最後一次結算之前
        辦了壹個爭議協調會議，同意由被告辦理變更設計，可
        是沒有談到施工費用負擔部分，後來我們辦理變更設計
        ，變更設計之後辦理第3 次結算，第3 次結算縣政府表
        示要依照合約處罰，第2 次結算是在爭議協調會議之前
        等語明確（本院卷二第95至96頁），並參酌卷附第2 次
        結算書工程結算增減金額項目說明表項次45平頂矽酸鈣
        天花板備註欄中記載：「各層樓之辦公室防火吸音天花
        板為配合收邊及燈具收邊，原設計防火吸音天花板改為
        矽酸鈣天花板，故矽酸鈣天花板數量增加。」（本院卷
        一第78頁）; 項次213 平頂半明架防火吸音天花板備註
        欄中記載：「各層樓之辦公室防火吸音天花板為配合收
        邊及燈具收邊，原設計防火吸音天花板改為矽酸鈣天花
        板，故防火吸音天花板數量減少。」（本院卷三第71頁
        ）；「第一次變更暨修正總價明細表」中「增加減帳明
        細暨計算式」記載：「各樓層之辦公室防火吸音天花板
        為配合收邊及燈具收邊，原設計防火吸音天花板改為矽
        酸鈣天花板，故防火吸音天花板減少」（本院卷一第18
        5 頁）等記載，自可推認被告同意原告就天花板工程得
        為設計變更之施工。再者，證人丁○○證稱：「原告興
        亞營造工程股份有限公司有跟我反應平頂半明架防火吸
        音天花板在收邊時會產生不平衡的現象。我勘查時發現
        平頂半明架防火吸音天花板在切割時以致產生不平衡。
        我就跟建築師與校方反應，整個營造工程的材料中有明
        架矽酸鈣天花板，所以就採用這樣的材料施工，學校是
        同意的」等語明確（94年8 月31日言詞辯論筆錄，本院
        卷三第195 頁），益證原告已事先取得被告之同意方變
        更原設計。職是，被告自不得以此對原告為扣款、罰款
        之主張。被告雖辯稱本件天花板收邊問題，非設計上必
        然發生之問題，而係施工技巧與搭配材料之問題，故被
        告不應變更原設計而為施工，惟施工方法變化及選擇種
        類極多云云，然本件負責監工之建築師對於改變天花板
        施工材料乙節未表示反對變更之意見，亦未於施工當時
        表示防火吸音天花板會造收邊之問題係原告施工技術使
        然，原告既已取得被告之同意，業如前述，被告所辯，
        自不足採。綜上，原告主張被告同意將平頂半明架防火
        吸音天花板變更為平頂矽酸鈣天花板應堪採信，被告自
        不得抗辯扣除212,286 元之罰款。
      (3)被告辯稱挖方與回填土方堆置之計算方式為第3 次修正
        結算書中，以原告申請棄土証明時，所申報之挖方、回
        填土方數量為計算方式云云。原告則主張挖方與回填土
        方堆置之計算方式為第2 次修正結算書中，以合約中所
        約定之挖方、回填土方數量為計算方式等語。經查，由
        第2 次結算書工程結算增減金額項目說明表項次3 挖方
        備註欄中記載：「預防地下室淹水提高G.L 準點，依實
        際開挖數量計算」（本院卷一第78頁）; 項次221 土方
        堆置備註欄中亦記載：「預防地下室淹水提高G.L 準點
        ，依實際開挖數量計算」（本院卷三第71頁）之內容觀
        之，可知挖方、回填土、土方堆置實際之施工數量與申
        報數量不同，係因預防地下室淹水而提高地勢所致，被
        告及證人丙○○○○○亦知悉且同意依實際開挖數量計
        算，故自應以第二次決算書所載之金額為準，被告所辯
        ，自不可採。
      (4)被告抗辯擋土牆非原告要求被告所施作，故應以第3 次
        結算書所載金額為準云云。原告主張系爭擋土牆為原告
        應被告要求而施作，因此，被告應給付增加之費用（如
        第2 次結算書所載）等語。查第2 次工程結算增減金額
        項目說明表中項次5 、9 、12之備註欄均記載：「鄰接
        三重國中旁之原有圍牆因去年溫妮颱風損害倒塌16.5公
        尺，為學生安全及校方要求作此段擋土牆。」，而前開
        備註欄之記載經被告於結算書上用印確認。準此，系爭
        擋土牆之施作係原有圍牆因颱風來襲而倒塌，原告應被
        告要求而施作，則因此所生之費用自應計算納入工程款
        中，亦即應依第2 次結算書所載增減帳金額計算工程款
        之總價，被告上開所辯應非可採。
（二）鋼筋之工資部份：
  １、原告主張被告於系爭工程並未提供足額鋼筋，且原告曾一
      再向被告反映鋼筋數量不足之情事，嗣後原告自行採買鋼
      筋並因此增加支出工資1,385,740 元。而原告僅同意「願
      自行吸收鋼筋材料超出合約數量部分」，並未同意就鋼筋
      工資自行吸收，被告依約自有給付義務云云，業據提出大
      甲鐵村有限公司之統一發票影本1 紙為證（本院卷一第87
      至91頁）。被告則否認之，並辯稱原告於86年7 月23日向
      被告請求補足鋼筋，俟經丙○○○○○事務所發函聲明鋼
      筋數量並無不足情事，原告自應舉證以實其說。又原告於
      87年7 月20日出具同意書，表示同意自行吸收鋼筋材料超
      出合約數量部分，其真意應包含工資部分一併吸收，況合
      約估價單就鋼筋部分僅列工資部分之金額，原告依約所能
      請求者僅係工資，足證原告同意吸收之「鋼筋材料」，自
      係包含材料與工資甚明。又依原告計算鋼筋工資之方式，
      其中包商利潤乃採一式計價，惟原告卻依比例請求，自無
      理由等語。
  ２、經查：兩造於87年7 月20日簽立之同意書載明：「... 有
      關供給材料鋼筋不足事宜，為利工進，同意願自行吸收鋼
      筋材料超出合約數量部分」之意旨（本院卷一第153 頁）
      ，而原告於系爭工程施工期間，發現鋼筋有數量不足之情
      形，於第1 次變更設計前即一再向被告及證人丙○○○○
      ○反應，並提出鋼筋數量之計算式，原告並於87年7 月9
      日興工字第87070901號函明確針對證人丙○○○○○所提
      出之變更設計預算書請求將鋼筋費用一併列入處理（本院
      卷三第60頁）。此有相關往來公文及會議紀錄、附卷可稽
      （本院卷三第44至46頁附表內所載之資料)， 另由證人丁
      ○○證稱：「... 廠商有預期鋼筋不足之情況跟我反應，
      我就向建築師反應... 我花了二個星期的時間，依照配筋
      圖計算。計算結果確實較建築師原來計算多... 」等語明
      確（94年8 月31日言詞辯論筆錄，本院卷三第195 頁），
      足見鋼筋之數量於計算上有誤，益證被告所提供系爭工程
      之鋼筋數量確有不足之情。
  ３、惟查，被告抗辯原告同意吸收之「鋼筋材料」，自係包含
      材料與工資，否認其有同意給付鋼筋工資予原告。且依卷
      附工程估價單（本院卷一第93頁），本件關於包商利潤什
      費，係採一式計價，而依一式計價之原則，包商利潤在合
      約訂定之初即已約定，自不因後續工程內容有變動而隨之
      調整，是以縱本件鋼筋部分有前開不足情形，然包商利潤
      既屬一式計價，即不因此而增加。又綜觀第2 次結算書之
      內容，原告就其中對於鋼筋工資之記載內容，並無任何有
      所爭執意旨之載明，是以，設原告於第2 次決算書後始發
      生增加鋼筋工資之情事，自應就此有利於己之部分負舉證
      之責任。揆諸原告所提合約系爭工程品質管制要點鋼筋部
      分第7 條規定「鋼筋水泥由甲方（即被告）提供」（本院
      卷一第83頁）；及兩造於87年7 月20日書立同意書載明：
      「... 有關供給材料鋼筋不足事宜，為利工進，同意願自
      行吸收鋼筋材料超出合約數量部分。」等意旨，自不得解
      釋原告「自行吸收鋼筋材料」未包含工資支出部份。綜上
      ，原告此部分之主張，難信為真正。原告既同意吸收鋼筋
      工資，自不得請求被告給付之。
（三）珠光銀幕部分
  １、原告主張依據系爭工程圖說施作58座單層黑板，依據被告
      指示施作9 座雙層黑板，惟被告結算時僅給付原告9 座雙
      層黑板工程款。而被告於第1 次結算後額外要求原告施作
      系爭珠光銀幕，被告自應給付系爭珠光銀幕工程款258,00
      0 元等語。被告則辯稱原告依約應施作雙層上下式黑板，
      惟驗收時發現實作尺寸與圖說不符，遂改作單層黑板，依
      合約圖說Ａ7118可知，單層黑板即附有珠光銀幕，足證珠
      光銀幕確屬單層黑板之附件，原告同意無償提供單層黑板
      ，自不得再請求珠光銀幕費用云云。
  ２、經查，系爭珠光銀幕係於台北縣政府複驗完畢、第3 次結
      算之後始安裝乙節，業據證人張宗典證稱：「珠光銀幕是
      在單層黑板安裝好，第3 次結算之後才安裝，... 」; 「
      （問：第3 次結算書製作時，縣政府是否已經複驗完畢？
      ）對。」等語明確（93年10月20日言詞辯論筆錄，本院卷
      二第106 頁及第108 頁），由此亦可推知珠光銀幕非黑板
      之附件，否則豈有於驗收前未安裝完畢，便可驗收通過之
      可能？又原告係於第1 次變更設計時同意無償提供單層黑
      板，此有第1 次變更暨修正總價明細表之增加減帳明細暨
      計算式可參（本院卷一第194 頁），而系爭珠光銀幕係於
      第3 次結算後始安裝，已如前述，故原告同意無償提供單
      層黑板時，系爭珠光銀幕既尚未施作，自不得就原告願無
      償提供單層黑板而推論原告亦願無償提供珠光銀幕部分。
      而參酌證人張宗典證稱：「（問：原告同意就單層黑板不
      予計價時，有無明確表示包含珠幕部分？）我沒有聽到原
      告這樣表示。」等語（年月日言詞辯論筆錄，本院卷第頁
      ），益徵原告並未表示就系爭珠光銀幕部分不予計價。是
      以，被告所辯，要無足採。是以，原告安裝珠光銀幕之費
      用258,000 元，應列為系爭工程款。
（四）按稱承攬者，謂當事人約定，一方為他方完成一定之工作
      ，他方俟工作完成，給付報酬之契約；報酬，應於工作交
      付時給付之，無須交付者，應於工作完成時給付之，民法
      第490條第1項、第505條第1項分別定有明文。綜上各節，
      原告既為被告完成系爭工程，並已交付予被告，被告自應
      給付本件尚未清償之承攬報酬即工程尾款2,953,288 元及
      珠光銀幕之285,864 元總計3,239,152 元。而被告於93年
      3 月22日已向台灣台中地方法院提存1,014,247 元，且原
      告業已聲請領取等情，有台灣台中地方法院93年度第0876
      提存書、原告所提出言詞辯論意旨續狀各1 件附卷可稽（
      本院卷一第123 頁、本院卷三第249 頁）。從而，原告本
      於承攬契約之法律關係，請求被告給付2,224,905 元（3,
      239,152-1,014,247=2,224,905 元）及自被告提存1,014,
      247 元於台灣台中地方法院提存所之翌日即93年3 月23日
      起至清償日止，按週年利率5%計算之利息核屬有據，應予
      准許。逾此部分之請求，為無理由，應予駁回。
六、本件判決基礎已臻明確，兩造其餘之攻擊防禦方法及訴訟資
    料，核與判決之結果不生影響，爰不一一論述，併予敘明。
七、本判決兩造分別陳明願供擔保請准宣告假執行或免為假執行
    ，於原告勝訴部分核均無不合，爰分別酌定相當之擔保金額
    ，予以准許。
八、訴訟費用負擔之依據：民事訴訟法第79條。
中　　華　　民　　國　　94　　年　　10　　月　　28　　日
                  民事第二庭    法　官　徐福晉
以上正本係照原本作成
如對本判決上訴，須於判決送達後20日內向本院提出上訴狀
中　　華　　民　　國　　94　　年　　10　　月　　31　　日
                            書記官　林文賢
